【裁判字號】    99,交聲,366
【裁判日期】    990824
【裁判案由】    違反道路交通管理處罰條例聲明異議
【裁判全文】
臺灣花蓮地方法院交通事件裁定         99年度交聲字第366號
原處分機關  交通部公路總局臺北區監理所花蓮監理站
異  議  人
即受處分人  甲○○
上列異議人即受處分人因違反道路交通管理處罰條例案件，對於
交通部公路總局臺北區監理所花蓮監理站中華民國99年 8月10日
所為之處分（處分案號：花監違字第裁44-P00000000號）聲明異
議，本院裁定如下：
    主  文
原處分撤銷。
甲○○汽車駕駛人，駕駛汽車經測試檢定，酒精濃度超過規定標
準，吊扣自用小客車駕駛執照貳年，並應接受道路交通安全講習
。
    理  由
一、原處分機關處分意旨略以：異議人即受處分人甲○○（下稱
    異議人）於民國99年4月18日18時52分許，駕駛車牌號碼H8-
    1087號自用小客車，行駛在花蓮縣花蓮市○○路與中福路口
    時，因不勝酒力未保持安全間距，而與黃里發生擦撞，致
    黃里受有傷害，經受檢測有酒精濃度超過標準之違規（呼
    氣酒精濃度每公升0.31毫克），為花蓮縣警察局花蓮分局中
    華派出所警員舉發，並掣發花警交字第 P00000000號舉發違
    反道路交通管理事件通知單，嗣移送原處分機關交通部公路
    總局臺北區監理所花蓮監理站，原處分機關即於99年 8月10
    日依道路交通管理處罰條例第35條第1項第1款規定，以花監
    違字第裁44-P00000000號裁決書裁處異議人罰鍰新臺幣（下
    同）19,500元、吊扣駕駛執照24個月，並應參加道路交通安
    全講習，罰鍰限於99年9月9日前繳納，並註明上開罰鍰逾期
    不繳納之處分。
二、異議意旨則以：異議人已因同一酒後駕車之違規行為，經警
    方移送法辦，由臺灣花蓮地方法院檢察署檢察官以99年度偵
    字第2127號為緩起訴處分 1年，並命異議人應自收受檢察官
    執行緩起訴處分命令通知書之日起 3個月內，向指定之公益
    團體或地方自治團體履行支付35,000元，詎原處分機關仍裁
    處異議人罰鍰，有違行政罰法第26條第 1項所規定之「一事
    不二罰」原則，為此聲明異議，請求撤銷原處分等語。
三、按汽車駕駛人，駕駛汽車經測試檢定有下列情形之一者，處
    新臺幣15,000元以上60,000元以下罰鍰，並當場移置保管該
    汽車及吊扣其駕駛執照 1年；因而肇事致人受傷者，並吊扣
    其駕駛執照 2年；致人重傷或死亡者，吊銷其駕駛執照，並
    不得再考領：（一）酒精濃度超過規定標準；汽車駕駛人，
    有第35條第 1項規定之情形者，應接受道路交通安全講習，
    道路交通管理處罰條例第35條第1項第1款、第24條第1項第2
    款分別定有明文。次按「違反行政法上義務而受罰鍰、沒入
    或其他種類行政罰之處罰時，適用本法。但其他法律有特別
    規定者，從其規定」、「本法所稱其他種類行政罰，指下列
    裁罰性之不利處分：一、限制或禁止行為之處分：限制或停
    止營業、吊扣證照‧‧‧‧禁止申請或其他限制或禁止為一
    定行為之處分。」、「一行為同時觸犯刑事法律及違反行政
    法上義務規定者，依刑事法律處罰之。但其行為應處以其他
    種類行政罰或得沒入之物而未經法院宣告沒收者，亦得裁處
    之。」、「前項行為如經不起訴處分或為無罪、免訴、不受
    理、不付審理之裁判確定者，得依違反行政法上義務規定裁
    處之」，94年2月5日公布，並於95年2月5日施行之行政罰法
    第1條、第2條第1款、第26條亦分別定有明文。
四、經查：異議人於99年4月18日18時52分許，駕駛車牌號碼H8-
    1087號自用小客車，行駛在花蓮縣花蓮市○○路與中福路口
    時，因不勝酒力未保持安全間距，而與黃里發生擦撞，致
    黃里受有傷害，經受檢測有酒精濃度超過標準之違規（呼
    氣酒精濃度每公升0.31毫克），為花蓮縣警察局花蓮分局中
    華派出所警員舉發，並掣發花警交字第 P00000000號舉發違
    反道路交通管理事件通知單等情，為異議人所不爭執，且有
    上開舉發違反道路交通管理事件通知單乙紙在卷可稽，異議
    人駕駛汽車經測試檢定有酒精濃度超過規定標準之事實，應
    堪認定。另異議人上開酒精濃度超過規定標準駕駛汽車之事
    實，同時犯不能安全駕駛動力交通工具罪，經偵查後，認以
    緩起訴處分為適當，而經臺灣花蓮地方法院檢察署檢察官以
    99年度偵字第 2127號為緩起訴處分，緩起訴期間為1年，且
    自緩起訴處分確定之日起 ，於3個月內向指定之公益團體、
    地方自治團體履行支付35,000元，於99年7月5日確定，緩起
    訴期間於100年7月 4日屆滿，此有上開臺灣花蓮地方法院檢
    察署檢察官緩起訴處分書、執行緩起訴處分命令通知書各 1
    份附卷足憑，足徵本件尚在緩起訴猶豫期間。異議人並於99
    年 8月10日向財團法人臺灣基督教門諾會附設花蓮縣私立黎
    明教養院支付緩起訴處分金35,000元，亦有郵政劃撥儲金存
    款收據乙紙可憑，足徵異議人已向檢察官所指定之公益團體
    支付一定金額。
五、依上所述，本件爭議之點厥為汽車駕駛人駕駛自用小客車經
    檢測有酒精濃度超過標準之違規，同時觸犯刑事法律，遭緩
    起訴處分並命支付一定金額，行政機關究應依行政罰法第26
    條第1項前段之規定不得再裁處罰鍰？或應依同條第2項之規
    定得對同一行為裁處罰鍰？茲分述如下：
（一）緩起訴處分並命支付一定金額是否該當行政罰法第26條第
      1項前段之刑事法律之處罰？
  １、行政罰法第26條第 1項前段規定：「一行為同時觸犯刑事
      法律及違反行政法上義務規定者，依刑事法律處罰之。」
      觀諸其立法理由，係一行為同時觸犯刑事法律及違反行政
      法上義務規定時，由於刑罰與行政罰同屬對不法行為之制
      裁，而刑罰之懲罰作用較強，故依刑事法律處罰，即足資
      警惕時，實無一事二罰再處行政罰之必要。且刑事法律處
      罰，由法院依法定程序為之，較符合正當法律程序，應予
      優先適用。
  ２、按被告所犯為死刑、無期徒刑或最輕本刑 3年以上有期徒
      刑以外之罪，檢察官參酌刑法第57條所列事項及公共利益
      之維護，認以緩起訴為適當者，得定1年以上3年以下之緩
      起訴期間為緩起訴處分，其期間自緩起訴處分確定之日起
      算；檢察官為緩起訴處分者，得命被告於一定期間內遵守
      或履行下列各款事項：（１）向被害人道歉。（２）立悔
      過書。（３）向被害人支付相當數額之財產或非財產上之
      損害賠償。（４）向公庫或指定之公益團體、地方自治團
      體支付一定之金額。（５）向指定之公益團體、地方自治
      團體或社區提供40小時以上240小時以下之義務勞務。（
      ６）完成戒癮治療、精神治療、心理輔導或其他適當之處
      遇措施。（７）保護被害人安全之必要命令。（８）預防
      再犯所為之必要命令，刑事訴訟法第253條之 1第1項、第
      253條之2第 1項分別定有明文。倘以被告之角度觀察，緩
      起訴處分如附帶支付一定金額之負擔，此等命令名義上雖
      非刑罰，然因課以被告履行一定負擔之義務，財產將遭拘
      束，且產生未經裁判即終局處理案件之實質效果（刑事訴
      訟法第253條之2立法理由參照），就緩起訴處分所附應向
      公庫或公益團體支付之金額而言，被告實際上須支出一定
      之金錢，有實質上之財產減少之效果，與罰金所造成減少
      財產之效果並無差異，僅支付之對象可能有所不同，從而
      性質上與刑事制裁無異，應屬實質上之刑事處罰。
  ３、又觀諸刑事訴訟法第253條之1第1項係於91年 2月8日增訂
      ，行政罰法則於94年2月5日公布。制定在後之行政罰法第
      26條第 2項僅臚列「前項行為如經不起訴處分或無罪、免
      訴、不受理、不付審理之裁判確定者，得依違反行政法上
      義務規定裁處之。」並未將「緩起訴處分」此一要件納入
      規範，則此似應係立法者有意排除，而非法律漏洞，因此
      檢察官為緩起訴處分而附加支付一定金額之命令，即應視
      為行為人已依刑事法律受到處罰。
  ４、縱認行政罰法第26條第 2項立法者並非有意省略緩起訴制
      度，而係立法疏漏，然觀諸行政罰法第26條第 2項之立法
      理由，係認如經檢察官為不起訴處分或法院為無罪、免訴
      、不受理或不付審理（少年事件）之裁判確定，行政罰之
      裁處即無一事二罰之疑慮，因此仍得依違反行政法上義務
      之規定裁處。惟緩起訴並命支付一定金額，將造成被告財
      產上減少之結果，若仍得依違反行政法上義務規定裁處，
      無非一事二罰，從而依立法精神與制度設計之目的，緩起
      訴制度（尤其是附帶支付一定金額之命令），仍不應列入
      行政罰法第26條第 2項之範圍。從而緩起訴處分並命支付
      一定金額，實質上應屬刑事法律之處罰，而應適用行政罰
      法第26條第 1項前段之規定，原處分機關即不得再依道路
      交通管理處罰條例第35條第1項第1款之規定，裁處受處分
      人罰鍰之行政罰。
  ５、本件受處分人所受緩起訴所附加之向指定之公益團體或地
      方自治團體支付3萬5千元命令，其金額大於道路交通管理
      處罰條例第92條第 4項所訂最低罰鍰基準規定，即毋庸再
      探討有無同條例第35條第8項之適用，附此敘明。
（二）若就緩起訴處分效力的角度觀之，依刑事訴訟法第 260條
      之規定，緩起訴處分期滿未經撤銷者，非有１、發現新事
      實或新證據者；２、有第420條第1項第 1款、第2款、第4
      款或第 5款所定得為再審原因之情形之一，不得對於同一
      案件再行起訴，則緩起訴係屬暫緩起訴之處分，亦即是一
      種附條件之便宜不起訴處分，待緩起訴處分期滿未經撤銷
      之條件成就時，獲得終局不起訴處分之利益，則就確定後
      禁止再訴的角度觀之，與不起訴處分確定後之效力相同，
      行為人不會再受刑事處罰之危險。則依此觀點出發，認行
      政罰法第26條第 2項之不起訴處分包含緩起訴處分，固非
      無據，惟仍須待緩起訴處分實質確定時，被告才最終地確
      定免於受刑事訴追，原處分機關始得為行政裁罰，亦即在
      緩起訴期間內即猶豫期間期滿前，該緩起訴處分仍有被撤
      銷之可能，此時原處分機關若依法為行政裁決，將使受處
      分人有同時遭受行政處罰及刑事訴追之危險，而顯與行政
      罰法第26條規定之立法意旨相違背。另縱使緩起訴期滿後
      ，檢察官不得對同一案件再行起訴，雖有不起訴處分確定
      後之效力，然若考慮緩起訴處分並命一定金額之給付，實
      質上即屬對於被告財產上之不利益，與行政罰法第26條第
       2項所示經不起訴處分或為無罪、免訴、不受理、不付審
      理之裁判確定者，不會對於被告有何財產上之不利益情形
      迥異，此時倘原處分機關得以對於裁處罰鍰，實質上將支
      付緩起訴之一定金額及罰鍰，將造成實質上二罰之效果，
      況受到刑事處罰確定者，得以依行政罰法第26條第 1項前
      段，僅受刑事處罰，受緩起訴處分，行政機關反而能夠裁
      處罰鍰，輕重顯有失衡。綜上，本院認本件原處分機關不
      得依行政罰法第26條第2項裁處受處分人罰鍰。
六、綜合上述，本件情形該當行政罰法第26條第 1項前段之要件
    ，依一事不二罰原則，原處分機關即不得依道路交通管理處
    罰條例第35條第1項第1款規定裁處罰鍰，復無同條第 2項及
    道路交通管理處罰條例第35條第 8項規定之適用，原處分機
    關以異議人駕駛自用小客車，有酒精濃度超過標準之違規行
    為，依道路交通管理處罰條例第35條第1項第1款規定，裁處
    異議人罰鍰19,500元、吊扣駕駛執照12個月及施以道安講習
    ，其中裁處罰鍰部分，於法不合，自應由本院將此部分撤銷
    。
七、又本件異議人於聲明異議狀雖僅記載就罰鍰部分聲明異議，
    其餘部分並未提及，惟該罰鍰及施以道路交通安全講習部分
    與其交通違規行為是否存在既無從分離，法院自應予以審理
    （臺灣高等法院暨所屬法院98年法律座談會刑事類第23號提
    案研討結論參照）。本院審酌原處分機關裁處異議人吊扣駕
    駛執照12個月及施以道路交通安全講習部分，係屬與刑罰所
    定自由刑、罰金刑性質不同之「其他種類行政罰」，依行政
    罰法第26條第 1項但書之規定，無一事二罰之問題，並無不
    法、不當或違法之處，自得逕予裁罰，是原處分機關就吊扣
    駕駛執照及施以道路交通安全講習部分，於法並無不合。末
    按聲明異議，屬一種司法救濟途徑，由法院審查受處分人所
    涉之違規事實是否成立，及原處分所適用之法條是否正確、
    裁罰是否適當，因法院負有司法審查之作用，對原處分失當
    時，應自為處分，從而就罰鍰、吊照及安全講習等處罰效果
    ，宜為一併重新諭知（臺灣高等法院暨所屬法院98年法律座
    談會刑事類第23號提案研討結論參照）。本件係酒後駕車單
    一違規行為，而有罰鍰、吊扣駕駛執照及施以道路交通安全
    講習等法律效果，且僅有罰鍰部分於法未合，揆諸前開說明
    ，仍應將原處分全部撤銷，並自為裁定如主文第2項所示。
據上論斷，應依道路交通案件處理辦法第20條前段，裁定如主文
。
中    華    民    國    99    年    8    月    24     日
                  交通法庭      法  官  張宏節
上列正本證明與原本無異。
如對本裁定不服，應於送達後 5日內，向本院提出抗告狀（應抄
附繕本）。
中    華    民    國    99    年    8     月    24    日
                                書記官

司法院資訊處製作；財團法人民間司法改革基金會備份。
